【裁判字號】    98,上易,1289
【裁判日期】    980728
【裁判案由】    妨害自由
【裁判全文】
臺灣高等法院刑事判決                98年度上易字第1289號
上  訴  人  臺灣桃園地方法院檢察署檢察官
被      告  甲○○
選任辯護人  張泰昌律師
            李詩楷律師
上列上訴人因被告妨害自由案件，不服臺灣桃園地方法院97年度
易字第685號，中華民國98年2月17日第一審判決（起訴案號：臺
灣桃園地方法院檢察署96年度偵字第 18256號），提起上訴，本
院判決如下：
    主  文
上訴駁回。
    理  由
一、公訴意旨略以：告訴人乙○○於桃園縣桃園市○○路 189號
    新光三越百貨股份有限公司地下 2樓經營「拳頭屋餐飲店」
    ，唐世欣、蘇志豪、丙○○為其雇用之員工，雙方有薪資糾
    紛。民國96年6月2日晚間6時許，蘇志豪之父即被告甲○○
    帶領唐世欣、蘇志豪、丙○○等人，共同前往告訴人另設於
    桃園縣八德市○○路119號之「拳頭屋餐飲店」，向告訴人
    及其配偶戊○○索討給付積欠之薪資未果，被告竟基於妨害
    自由之犯意，先在現場大聲拍桌、咆哮，繼而搬店內椅子至
    走道中間坐，以阻擋告訴人出入，並向告訴人稱「我就是不
    讓你們營業」等語，以此方式影響告訴人正常營業，因認被
    告涉犯刑法第304條第1項之強制罪等語。
二、按犯罪事實應依證據認定之，無證據不得認定犯罪事實；不
    能證明被告犯罪者，應諭知無罪之判決；刑事訴訟法第 154
    條第2項、第301條第1 項分別定有明文。又認定不利於被告
    之事實，須依積極證據，苟積極證據不足為不利於被告事實
    之認定時，即應為有利於被告之認定，更不必有何有利之證
    據，有最高法院30年上字第816 號判例意旨足資參照。另告
    訴人之告訴，係以使被告受刑事訴追為目的，是其陳述是否
    與事實相符，仍應調查其他證據以資審認，即藉由補強證據
    之存在，以增強或擔保告訴人陳述之證明力，亦有最高法院
    87年度臺上字第2176號、93年度臺上字第4632號判決可參。
三、檢察官認被告涉犯刑法之強制罪，係以證人即告訴人之證詞
    ，及證人丙○○書具之悔過書內容為據。訊據被告雖坦認於
    上揭時間率蘇志豪等人至「拳頭屋餐飲店」，向告訴人及戊○○索討薪資，然否認有以強暴、脅迫方式使人行無義務之
    事或妨害他人行使權利，辯稱：被告因兒子蘇志豪遭告訴人
    、戊○○剋扣薪資不發，唐世欣、丙○○亦有同樣遭遇，故
    被告偕同其等與次子蘇志強一同前往理論，被告當場向告訴
    人表示其不是來鬧事，而是要瞭解為何薪資不能領，之後被
    告拿椅子坐在餐桌旁，聽蘇志豪與告訴人討論薪資事宜，告
    訴人竟對被告咆哮、叫被告出去，告訴人之配偶戊○○亦出
    面要被告等人到外面講，被告等人便到店外談，隨後警方亦
    到場要求被告等人不要妨害他人做生意，被告等人便離開，
    沒有妨害他人營業等語。
四、經查：
  (一)按被告以外之人於審判外之言詞或書面陳述，除法律有規定
    者外，不得作為證據，刑事訴訟法第159條第1項定有明文。
    檢察官以卷附丙○○書具之悔過書內容（下稱悔過書）所陳
    述之事實，作為證據資料，與一般供述證據無殊，為被告以
    外之人於審判外之書面陳述，經被告之辯護人爭執其證據能
    力，本院自須依傳聞排除法則審究其證據能力之有無。經核
    悔過書之製作人丙○○於原審所證述：案發當日在告訴人店
    裡索討薪資之經過，並無恐嚇滋事之情，亦未影響告訴人商
    店之營業等語，與悔過書所載之內容相違，丙○○並證稱：
    悔過書是案發後，告訴人夫妻至其住處，表示要控告被告，
    聲稱如果丙○○同意簽悔過書，就不會有所牽連，否則其也
    會被告，因此丙○○之父母勸其簽下悔過書，以後不要再跟
    彼等有牽扯；於是丙○○依告訴人所拿的樣本抄寫，不深究
    內容為何，悔過書雖寫恐嚇滋事，但其實不知恐嚇滋事的定
    義等語（見原審卷第73頁至第80頁）。所述其製作悔過書之
    過程，是順服父母之意，因怕遭告訴，為息事寧人而抄寫，
    據此，悔過書顯非於可信之特別情況下所製作，因認悔過書
    無證據能力。
  (二)據證人即告訴人於原審證稱：其店裡設桌椅兩排，中間一條
    走道，通到櫃台；案發當日唐世欣第一個進店，丙○○、被
    告及蘇志強、蘇志豪等人接續進來；被告一與其見面，手就
    伸出來，說「錢呢？錢拿來，要不然，我不讓你們營業」，
    唐世欣說「證據呢？證據呢？」被告前方站著唐世欣、丙○○，被告背後有一個人站在走道上，門口還有另一個人；被
    告等人擋住整個走道，也擋住出入口，導致店方的人與客人
    都沒辦法進出，被告接著拉出第2張餐桌的椅子，坐在走道
    上，並拍打桌子、咆哮，又說「錢拿來，不然不讓你們營業
    」、「做什麼老闆」，走道上站滿被告一方的人，其間丙○○還說「幹你娘、瘋女人」等話，店內用餐之客人見狀均停
    止用餐在原位不敢動，當時其要被告等人離開，但被告等人
    不出去，直到警察來規勸，才出去等語（見原審卷第50頁至
    第66頁）。
  (三)又證人戊○○於原審證稱：案發當天被告走進店內，即站在
    櫃台的出入口，對其表示「錢拿出來」，接著唐世欣進來，
    也說「錢呢？錢呢？」蘇志豪、丙○○也依續進店，丙○○
    一進來就罵「幹你娘雞巴、請大家都不要動」，最後蘇志強
    進店，擋在大門口；告訴人與被告站得很近，告訴人很害怕
    。其自己當時在油炸區，見被告可能會做出不理智的動作，
    所以對他說大家都是成年人，要理性一點，之後被告退到店
    裡座位區的第3 張桌子處，拉開椅子坐下，翹著腳說「我今
    天就是不讓你們營業」，然後坐在走道的中間，兩邊都有客
    人，客人聽到，愣住了，後來有客人起身想要走，丙○○還
    說「都不准走」，當時店內共10桌客人全滿，其中有告訴人
    的親戚約7、8人；客人都在原地觀望，沒有動作；其一直勸
    被告等人離開，但直到警察來才把他們帶出去；警察在詢問
    時，有些客人出來，說下次再付錢，也有客人問發生什麼問
    題，客人知他們來意不善，所以有些客人吃完餐，不敢到櫃
    台去結帳；工讀生丁○○也沒辦法送餐給客人；警察到場時
    ，被告等人還在店內，當時被告擋在大門口，拉住門的手把
    ，警察把他的手撥開，才和警察一起走出店外等語（見原審
    卷第86頁至第96頁、第131頁、第134頁至第137頁）。
  (四)惟據告訴人於檢察官偵訊時證稱：當時店內有客人，被告等
    人進來後，被告先拉椅子，坐下擋住走道，之後說「我就是
    不讓你們營業」，其間被告曾拍桌子咆哮，致店內客人紛紛
    離開等語（見偵查卷第31頁至第32頁），與其於原審所稱：
    當時客人因被告等人擋住走道及店門，故均不敢動、亦無法
    離開，只得坐在原處等語，及戊○○證稱：當時有客人欲起
    身離開，竟遭丙○○喝令坐下，致全場客人均坐在原處等情
    ，關於店內客人之反應，前後所述已有不合，不無誇張之嫌
    ，告訴人指被告有「不讓你們營業」之言語，即有可疑之處
    。
  (五)再據丙○○於原審證述：案發當日係因其與唐世欣、蘇志豪
    遭告訴人夫妻不當剋扣薪資，乃一同前往索討，竟遭戊○○
    誣指偷錢，一時生氣曾辱罵髒話，但當天去告訴人店之用意
    不在恐嚇，而是為拿薪資，告訴人拒給，故要求其交付薪資
    明細，又為告訴人所拒絕，惟發生言語爭執之處是在店門口
    處，並非店內，在店內沒有衝突，也未刻意擋住店門口不讓
    告訴人營業等語（見原審卷第71頁至第73頁、第75頁、第77
    頁、第79頁）。徵之證人即告訴人店員工己○○於原審亦證
    稱：當時只聽到被告等人在店外口氣比較大聲，被告等人口
    氣較不好，但不記得有聽到類似「不讓你們營業」、「不要
    動」這類的話等語（見原審卷第210頁、第211頁）。復參以
    被告等人當日前往告訴人商店，目的係向告訴人夫妻索討薪
    資，既與在場他人無冤無仇，何需有對客人莽撞之言行，徒
    生無謂糾紛。綜此勾稽，戊○○所稱隨被告到場之丙○○大
    聲喝叱在場客人「都不准走」、「都不准動」云云，亦不可
    採。
  (六)另據證人即到場處理之警員庚○○於原審證稱：其一到現場
    ，即見到包括被告等一群人在店門口，店老闆說他的員工到
    店裡來要薪資；其因認為一群人在那邊吵吵鬧鬧，會妨礙到
    店家的生意，所以就請他們到派出所；店家報案時，有提到
    影響到他們的生意；雙方都顯得比較氣憤，但爭執的重點在
    於店家提到被侵占款項，沒有提到其他的事由，其因此判斷
    是民事糾紛；店老闆或老闆娘沒有向其提到有人在店內鬧事
    、咆哮、妨礙店的經營等語（見原審卷第220頁至第227頁）
    。依庚○○之證詞，其至現場時，被告等人與店家已在店門
    口外爭吵，此與告訴人夫妻所稱被告等人經告訴人等不斷央
    求仍不離開，直至警方到場，始將被告等人自店內帶出店外
    等情，全然相違。再衡諸常理，倘被告確有如告訴人夫妻所
    言，妨害告訴人行使營業之權利，告訴人夫妻當會在警方到
    場時敘及被告之犯罪經過，始符常情。然依庚○○所述，當
    時雙方固然甚為氣憤、口氣惡劣，然雙方爭執重點乃在「薪
    資糾紛」，其間或稍提及「影響店家生意」，店方之告訴人
    或戊○○卻未向庚○○提及被告等人在店鬧事、阻擋走道、
    恫嚇客人不得離開等情節。
  (七)再觀之己○○於原審證稱：被告等人在店內的時間有5分鐘
    以上，後來戊○○請他們到店外面去講；被告等人在店內時
    ，店內沒有客人，他們出店外，才有人進來，也沒有要出餐
    沒有辦法出餐的情形；被告坐椅子時，因沒有客人，也沒有
    人在走動，所以不很清楚是否會妨礙到人；他們到店外之後
    ，口氣比較大聲，在店內時，則是很多人一起講話，音量都
    算還可以；當天警方有到場處理，警方到的時候，被告等人
    已經在店外面的門口等語（見原審卷第204 頁至第216頁）
    。查己○○與被告並不認識，與唐世欣、蘇志豪或與戊○○
    、告訴人亦僅為短暫之同事或僱傭關係，現又已離職，衡情
    未必有偏袒任一方之動機，關於所證被告等人係因戊○○要
    求始出店外繼續理論，並非因警方到場始將其等帶出店外一
    節，與員警庚○○所證一致，己○○之證詞應可採信。依其
    所述，可知被告等人進店索討薪資，口氣雖嫌惡劣，然音量
    尚非甚大，當時店內絕無戊○○所稱「10桌全滿」、「其中
    有告訴人之親戚約7、8人」、「影響客人進出」、「影響員
    工送餐」等情事。
  (八)又依戊○○所言，當時有7、8位客人係告訴人之親戚，苟屬
    真實，被告並確有出言恐嚇及惡意阻擋走道、丙○○有喝令
    在場人士不准動等情形，自不難有人出庭作證，然告訴人始
    終未提及當時有親戚在場，戊○○亦始終未陳報該等親戚之
    姓名、年籍以供傳訊，甚至以「他們不是我男方的親戚，我
    不知道他們能不能證明」云云回答辯方詰問（見原審卷第13
    1 頁），無從相信戊○○所述當時店內客人之情形為真。
  (九)綜上所述，案發當日被告雖有率唐世欣、丙○○、蘇志強、
    蘇志豪等人至「拳頭屋餐飲店」向告訴人夫妻索討薪資，雙
    方亦因而在店內發生言語衝突，其間被告等人之語氣、態度
    雖不佳，被告亦曾拉開用餐區餐桌之椅子坐下，然尚不足以
    證明被告故意坐在走道中，係為阻擋他人進出，妨礙告訴人
    行使其營業之權利，亦未能證明被告有高聲恫嚇「不讓你們
    營業」及屢勸仍不離開等情，亦無法證實戊○○所稱店內滿
    桌客人，因遭被告、丙○○等人高聲言詞恫嚇、並以肢體阻
    擋，以致無法離開，店內亦因此無法營業，直至警方到場始
    將其等帶離店外之情。被告等人催討薪資未果，因而與告訴
    人言詞衝突，其等憤怒之表現，客觀上尚能認為係出於催討
    薪資之目的，在無積極證據之情況下，難認被告有以強暴、
    脅迫方法，使他人行無義務之事或妨礙他人行使權利之犯意
    及行為。
五、按上訴書狀應敘述具體理由；第二審法院認為上訴書狀未敘
    述理由或上訴有第362條前段之情形者，應以判決駁回之。
    刑事訴訟法第361條第第2項、第367條前段，分別定有明文
    。再最高法院69年台上字第2724號判例要旨亦表示：「刑事
    訴訟法第382條第1項所謂上訴書狀應敘述上訴之理由，係指
    上訴書狀本身應敘述上訴理由而言，非可引用或檢附其他文
    書代替，以為上訴之理由。蓋刑事訴訟法規定各種文書之制
    作，應具備一定之程式，其得引用其他文書者，必有特別之
    規定始可（例如刑事訴訟法第48條、第373條。）否則，即
    難認其上訴已合法律上之程式。」修正後刑事訴訟法第361
    條、第367條規定與第382條第1項規定之意旨相合，自應為
    相同之適用。易言之，不服地方法院之第一審判決而上訴者
    ，須提出上訴書狀，並於上訴狀記載具體理由，同時應於上
    訴狀本身內敘明上訴之理由，不得引用或檢附其他文書代替
    ，以為上訴之理由。上訴書狀若引用或檢附其他文書代替，
    以為上訴理由者，該引用或檢附之其他文書內容，非屬上訴
    書狀之內容，故上訴書狀是否敘述具體理由，應就所引用或
    檢附之文書以外之內容加以觀察、判斷，若除去該引用、檢
    附之文書外，其餘部分之敘述，不能認係具體理由者，上訴
    即非合法。因此，檢察官上訴，其中引用告訴人具狀部分，
    非屬檢察官之上訴內容，先予敘明。
六、檢察官上訴意旨另以：刑事訴訟法第159條第1項之立法本旨
    ，係以證人於審判外之言詞或書面陳述，當事人無從直接對
    於原供述者加以詰問，以擔保其真實性，法院亦無從直接接
    觸證人而審酌其證言之憑信性，違背直接審理及言詞審理之
    原則，除具有必要性及信用性情況之除外者外，原則上不認
    其有容許性，不具證據能力；又所謂具有必要性及信用性情
    況者，例如刑事訴訟法第159條之1、之2、之3、之4、之5情
    形，例外認其有證據能力，乃係指法院未於審判期日傳喚相
    關證人到庭，案件僅能依靠該等證人於審判外之陳述以為判
    斷之情形，始需就該等審判外供述證據嚴格依照刑事訴訟法
    第159條之1至之5所定要件一一檢視各該證人之供述，作為
    證據之資格。倘法院已經依據當事人聲請傳喚證人到庭接受
    檢辯雙方之交互詰問，則法院既已透過直接、言詞審理方式
    檢驗過該證人之前之證詞，當事人之反對詰問權亦已受到保
    障得以完全行使之情況下，該等審判外證據除有其他法定事
    由外，應認該審判外供述已得透過審判程式之詰問檢驗，而
    取得作為證據之資格，亦即其審判外供述與審判中供述相符
    部分，顯然已經構成具備可信之特別情狀，當然有證據資格
    （實務上之作用常為引用該等陳述與審判中陳述相符，強化
    該證人供述之可信度），其不符部分，作為檢視審判中所為
    供述可信與否之彈劾證據，當無不許之理，甚者，其不符部
    分倘係於司法警察、檢察事務官調查中之供述，作為認定被
    告犯罪與否或不構成犯罪與否之證據，亦僅需依照刑事訴訟
    法第159條之2規定，斟酌其審判外供述作成之外部環境、製
    作過程、內容、功能等情況認為之前供述較為可信，即可取
    得證據資格，而作為認定事實之證據資格。」（最高法院94
    年度臺上字第2507號、95年度臺上字第2515號判決意旨參照
    ），原審判決認定證人丙○○審判外立具之系爭悔過書，因
    未經被告同意而無證據能力，惟丙○○業經到庭經詰問證述
    ，參照前揭所述該審判外供述已得透過審判程式之詰問檢驗
    ，而取得作為證據之資格，且「恐嚇滋事」之文字含意，國
    中學生即已知之甚詳，丙○○簽立系爭悔過書之際，更有父
    母在場，如丙○○完全否認有何不法情事，宣稱係單純前往
    平和索討薪資，豈有父母不分青紅皂白，強壓親子女簽立不
    實悔過書之理等語
七、經查：丙○○之悔過書無證據能力，已詳如前述，丙○○於
    審判中之證述與悔過書相違，不生補充詰問之問題，悔過書
    之製作既非在特別可信之情況下，依法無從認其有證據能力
    ，檢察官以之為有證據能力，並不可採。
八、綜上，原審以檢察官所舉之證據，尚不足以證明被告確有強
    制罪之行為，而為被告無罪之判決，經核其認事用法及證據
    之取捨，並無違誤。檢察官上訴意旨所陳，仍無從使本院形
    成被告有罪之心證，檢察官之上訴為無理由，應予以駁回。
據上論斷，應依刑事訴訟法第368條，判決如主文。
本案經檢察官劉異海到庭執行職務。
中    華    民    國    98    年    7     月    28    日
                  刑事第十三庭  審判長法  官  曾德水
                                      法  官  陳恆寬
                                      法  官  趙文
以上正本證明與原本無異。
不得上訴。
                                      書記官  葉金發
中    華    民    國    98    年    7     月    30    日


司法院資訊處製作；財團法人民間司法改革基金會備份。
